【裁判字號】    90,判,1580
【裁判日期】    900905
【裁判案由】    商標註冊
【裁判全文】
最  高  行  政  法  院  判  決                    九十年度判字第一五八○號
    原      告  富雅樂企業股份有限公司
    代  表  人  甲○○
    訴訟代理人  陳文郎律師
                劉法正律師
    被      告  經濟部智慧財產局
    代  表  人  陳明邦
右當事人間因商標註冊事件，原告不服行政院中華民國八十八年八月十一日台八十八
訴字第三○九○三號再訴願決定，提起行政訴訟。本院判決如左：
    主  文
原告之訴駁回。
訴訟費用由原告負擔。
    事  實
緣原告於民國八十六年二月十二日以「FEHRER及圖」商標，指定使用於商品及服務分
類表第二十五類之靴鞋、鞋底、鞋襯、鞋墊、鞋中底、鞋套、非紙製尿布、圍兜、冠
帽、禦寒用耳罩、圍裙商品申請註冊，作為其註冊第三七九六四○號「富雅樂FEHRER
及圖」商標之聯合商標。原處分機關經濟部中央標準局（八十八年一月二十六日改制
為經濟部智慧財產局）以系爭商標與日商．莎拉雷股份有限公司之註冊第五○一六六
八號及第五○○四五八號「SAZALE及圖」商標近似，乃予以核駁，發給第二四○七五
七號商標核駁審定書。原告不服，提起訴願、再訴願，均遭決定駁回，遂提起本件行
政訴訟，茲摘兩造訴辯意旨如次：
原告起訴意旨略謂：按商標圖樣有「相同或近似於他人同一商品或類似商品之註冊商
標」者，不得申請註冊，固為商標法第三十七條第一項第十二款所明定，惟其適用應
以兩造商標圖樣構成相同或近似為前提。而因商標係表彰商品來源，商品的訴求對象
又為一般消費者，故認定商標是否近似，應視具有普通經驗的消費者對該商標之反應
及了解，有否引起混同誤認以為斷；亦即判斷標準應本客觀事實，總括標章全體圖樣
，就其外觀、觀念、讀音、名稱、組成部分等方面，以普通所用之注意加以通體觀察
，方符合一般大眾辨識商標之習性。二、兩商標圖樣截然不同，實非近似商標。(一)依
一般消費者的購物習性，判別商標近似與否應總括其全部，以商標整體圖樣為觀察原
則；雖亦有就兩商標特易引起一般人注意之部分細為比對者，然此係為得全體觀察之
正確結果之一種方法，並非某一部分相同或近似，即屬近似之商標，鈞院七十二年度
判字第一三九五號判決對此有所揭示。從而商標圖樣如整體看來事實上不致造成消費
者混同誤認之虞，則縱然其一定部分有所類似，亦不得依此遽認係商標之近似。(二)查
系爭商標乃原告另註冊於同類商品第三七九六四○號「富雅樂FEHRER及圖」商標之聯
合商標，是圖樣自係就該正商標演進而來；而因原告為專門生產不織布及其相關產品
之廠商，故該商標設計重點在於將原告外文名稱「FEHRER」與不規則的布捲圖形做一
緊密連結，使文字與圖形有所重疊，藉以表彰原告之營業項目。至關係人之據以核駁
註冊第五○一六六八號、第五○○四五八號「SAZALE及圖」二商標，則是由外文「SA
ZALE」與點狀螺旋圖共同組成，而兩部分係有所分隔，足見系爭商標與據以核駁二商
標代表的意義各有所指，整體構圖不同，亦皆為不可分割之設計，以一般消費者施以
普通之注意而行觀察，當可輕易辨識其不同之處，要無生混同誤認情事。今被告及訴
願、再訴願決定機關不察，徒將據以核駁商標圖樣加以割裂，僅執佔一部分比率之圖
形部分與系爭標章之詳加比對，即認屬近似商標，此舉實有違一般消費者以商標整體
圖樣做為識別對象之認定方法，牽強謬誤之處，毋庸贅言，則謂兩造外觀實不近似，
此其一。(三)其次，即如原處分以前二決定所稱欲將兩商標圖樣加以割裂而僅以圖形部
分下判斷，則首就此部分論究之。系爭商標圖形為一手繪線條因之呈現不規則捲曲的
空心迴旋體，內部設色為白色，形態似蝸牛外殼；反觀關係人之據以核駁註冊第五○
一六六八號、五○○四五八號「SAZALE及圖」二商標，其圖形則滿佈黑點，顏色為墨
色，狀似颱風眼之漩渦，而明顯可見係由中心點同方向分別朝右上與左下旋出的兩道
「氣流」。職是，此三商標之圖形縱使詳加比對，消費者亦無受混同之虞，絕非原處
分與前二決定指稱之皆為單純「螺旋圖」一語所得含糊蓋過，故又謂兩造外觀不近似
，此其二。(四)末觀之該二圖樣之外文部分。系爭商標為「FEHRER」，關係人之據以核
駁註冊二商標則為「SAZALE」，不僅字母無一相同，因之讀音於連貫唱呼時便有明顯
之差異，於一般消費者口耳相傳品牌名稱之際更能助其辨識此三商標之不同；甚且前
者係採粗黑之墨色字體設計，後者線條較細、字母兩兩相連復中間有所區隔而將之分
成三部分，一般消費者寓目則得清楚辨別，再謂兩造外觀不近似，此其三。(五)小結：
準上之說明，分別細究，圖形部分既大異其趣已足資辨識，遑論與此搭配之文字部分
亦迥不相侔，讀音不相同、觀念不相通矣，整體而言自更無近似之處。三、同類商品
中亦有類同於螺旋圖形之商標併存註冊在案者。稽諸同類商品中，以螺旋狀捲曲圖形
作為商標圖樣主要部分經主管機關審查核准併存註冊，亦有下列多件：(一)註冊第四四
四六四四號「愛品及圖ALPINESTARS 」商標。(一)註冊第五三○四○一號「DESARU  &
DEVICE」商標。(三)註冊第六九七三一四號「URSULA MASCARD及圖」商標。(四)註冊第六
六五六一四號「亞尊及圖」商標。(五)註冊第六七四四二二號「吳瑞榮標章」商標。由
此即知螺旋狀圖形在該類商品中，業因多人使用致成弱勢圖樣，在排他性已相對減低
，消費者對此辨識能力亦隨之提高情況下，益證本案雖係屬個案，惟被告僅以兩商標
圖樣之圖形部分俱係螺旋狀為由，逕下系爭聯合商標與據以核駁二商標近似之處分，
自難謂與審查基準之一貫性與公平性無悖；而訴願及再訴願決定機關未對該項處分加
以撤銷，其未當之處，亦不待辭費。四、綜上所陳，系爭申請案號第0000000
0號「FEHRER及圖」聯合商標之實無商標法第三十七條第一項第十二款規定之適用，
爰特提起行政訴訟，請求判決將原處分、訴願決定及再訴願決定均予以撤銷，以維原
告權益等語。
被告答辯意旨略謂：按商標圖樣相同或近似於他人同一商品或類似商品之註冊商標者
，不得申請註冊，為當時商標法第三十七條第一項第十二款前段所明定。本件原告申
請註冊之「FEHRER及圖」商標圖樣之圖形，與註冊第五○○四五八、五○一六六八號
「SAZALE及圖」商標圖樣之圖形相較，二者皆以由中心點向外旋出之圓形螺旋狀圖形
作為商標圖樣主要部分之一，細為比對，固可見其差異，惟異時異地隔離觀察，難謂
無使一般消費者產生混淆誤認之虞，應屬近似之商標，復均指定使用於同一或類似商
品，自有首揭法條規定之適用。至所舉諸案例，核與本件案情有別，且屬另案，依商
標審查個案拘束原則，自不得比附援引，執為本件應准註冊之論據。是被告依法核駁
其註冊之申請，並無不合等語。
    理  由
按商標圖樣相同或近似於他人同一商品或類似商品之註冊商標者，不得申請註冊，為
當時商標法第三十七條第一項第十二款前段所明定。而判斷商標近似與否，應就其主
要部分隔離觀察有無引起混同誤認之虞以為斷。又商標在外觀、觀念或讀音方面有一
近似者，即為近似之商標；商標圖樣上之圖形相似，有混同誤認之虞者，為外觀近似
。本件原告於八十六年二月十二日以「FEHRER及圖」商標，指定使用於商品及服務分
類表第二十五類之靴鞋、鞋底、鞋襯、鞋墊、鞋中底、鞋套、非紙製尿布、圍兜、冠
帽、禦寒用耳罩、圍裙商品申請註冊，作為其註冊第三七九六四○號「富雅樂FEHRER
及圖」商標之聯合商標。被告以系爭商標與日商．莎拉雷股份有限公司之註冊第五○
一六六八號及第五○○四五八號「SAZALE及圖」商標近似，乃予以核駁，發給第二四
○七五七號商標核駁審定書。原告不服，乃循序提起本件行政訴訟，主張如事實欄所
載。經查：（一）、系爭「FEHRER及圖」商標圖樣如附圖一所示，據以核駁之註冊第
五○一六六八號及第五○○四五八號「SAZALE及圖」商標圖樣如附圖二所示，被告以
系爭「FEHRER及圖」商標圖樣上之圖形，與據以核駁之註冊第五○一六六八號及第五
○○四五八號「SAZALE及圖」商標圖形近似，且指定使用於同一或類似商品，乃依當
時商標法第三十七條第一項第十二款之規定予以核駁。（二）、原告主張系爭商標圖
樣係其外文名稱FEHRER與不規則之布捲圖形作單一整體設計，而據以核駁商標圖樣係
由外文SAZALE及點狀螺旋圖形組成，二商標圖樣設計方式並不相同，足資區辨，並無
致消費者混同誤認之虞等語。惟系爭商標圖樣上之圖形係用以表彰其商品與他人之同
一或類似商品相區別，亦屬系爭商標圖樣主要部分之一，系爭商標圖樣上之圖形呈螺
旋狀，據以核駁之註冊第五○一六六八號及第五○○四五八號「SAZALE及圖」商標圖
樣上之圖形係點狀螺旋圖，均以螺旋為主要構圖，細為比對，固有小黑點綴飾與否之
區別，惟構圖意匠相彷彿，異時異地隔離觀察，難謂無使一般消費者產生混同誤認之
虞，應屬近似之商標，且系爭商標指定使用之靴鞋、鞋底、冠帽、禦寒用耳罩、圍裙
等商品，與據以核駁商標指定使用之冠帽、領帶、手套、靴、鞋、皮鞋商品，復為同
一或類似商品，依首揭當時商標法第三十七條第一項第十二款規定，系爭商標不得申
請註冊。原告主張系爭商標與據以核駁商標得以不同之外文區辨等語，係其主觀之見
，尚不足採。至原告所舉註冊第二三八二四號「美國西蘭尼斯公司之廠牌 CORPORATE
MARK OF CELANESE CORPORATION OF AMERICA」 及第二二五五九八號「得根TAKE及圖
」商標因到期而消滅，第四四四六四四號「愛品及圖ALPINESTARS 」商標因自請撤銷
而消滅（見再訴願卷附之商標專用權查詢），第五三○四○一號「Desaru &  Device
」、第六六五六一四號「亞尊及圖」、第六七四四二二號「吳瑞榮標章」及第六九七
三一四號「URSULA MASCARO-MENORCO及圖」等商標，其案情或與本案有別，或屬另案
准以註冊是否允當之問題，尚難據之作為本件應准予商標註冊之論據。（三）、綜上
所述，原告所訴，係其主觀之見，尚不足採。被告所為商標註冊核駁之審定，揆諸首
揭規定及說明，核無違誤，一再訴願決定遞予維持，亦無不合。原告起訴意旨，為無
理由，應予駁回。
據上論結，本件原告之訴為無理由，爰依行政訴訟法施行法第二條、行政訴訟法第九
十八條第三項前段，判決如主文。
中    華    民    國      九十      年      九        月      五        日
                    最 高 行 政 法 院  第 四 庭
                                審 判 長 法  官      吳  錦  龍
                                         法  官      黃  璽  君
                                         法  官      林  家  惠
                                         法  官      劉  鑫  楨
                                         法  官      吳  明  鴻
右  正  本  證  明  與  原  本  無  異
                                         法院書記官  陳  盛  信
中    華    民    國      九十      年      九        月      五        日


司法院資訊處製作；財團法人民間司法改革基金會備份。
